【裁判字號】    94,訴,1202
【裁判日期】    950126
【裁判案由】    土地所有權移轉登記
【裁判全文】
臺灣桃園地方法院民事判決              94年度訴字第1202號
原      告  己○○
            丙○○○
            戊○○
            庚○○
            辛○○
            丁○○
共      同
訴訟代理人  王年柿律師
被      告  甲○○
訴訟代理人  楊肅欣律師
複代理人    乙○○
上列當事人間請求土地所有權移轉登記事件，本院於中華民國95
年1 月12日言詞辯論終結，判決如下：
    主    文
被告應將坐落桃園縣蘆竹鄉○○○○段營盤坑小段第六五地號，
面積九五四二平方公尺之土地所有權應有部分一千分之三七五，
移轉登記予原告公同共有。
訴訟費用由被告負擔。
    事    實
甲、原告方面：
一、聲明：如主文所示。
二、陳述：
（一）原告之被繼承人即訴外人黃萬來（於民國80年8 月6 日死
      亡），前與被告及訴外人黃金錢（已死亡），於63年11月
      9 日共同出資購買坐落桃園縣蘆竹鄉○○○○段營盤坑小
      段第65地號，面積16,683平方公尺，地目為田之土地1 筆
      （下稱分割前系爭土地），並約定被告之所有權應有部分
      為5765/40320，訴外人黃萬來與黃金錢之所有權應有部分
      則各為8647.5/40320，其餘所有權應有部分則為其他共有
      人所有。而因分割前系爭土地屬農業區不能分割，故以被
      告名義辦理信託登記，並約定俟政府法令可辦理分割登記
      時，被告同意無條件出具一切過戶所需資料協助辦理之，
      3 人就此並定有土地共有合約書（下稱系爭合約）。
（二）原告係訴外人黃萬來之全體繼承人，自得繼承其依系爭合
      約所生之權利義務，而農業發展條例修訂後，農地已無不
      得分割移轉之限制，是系爭合約所約定分割登記之條件已
      經成就，然原告多次要求被告依約辦理分割或移轉系爭土
      地所有權應有部分予原告，被告均藉故推拖，原告自得訴
      請被告依約履行，並以起訴狀繕本之送達兼為終止系爭合
      約此信託契約之意思表示。
（三）又系爭土地之其餘共有人曾於91年間訴請判決分割土地，
      而由被告取得與分割前系爭土地同地號，面積減為9,542
      平方公尺，地目仍為田之土地所有權全部（下稱系爭土地
      ），而依系爭合約原定訴外人黃萬來之所有權應有部分比
      例加以換算後，原告得請求被告移轉系爭土地之所有權應
      有部分應為375/1000。
（四）綜上所述，爰依民法繼承之規定、系爭合約第1 條之約定
      及系爭合約終止後返還信託物請求權之法律關係，訴請判
      決如聲明所示。
三、對被告抗辯所為之陳述略以：兩造與訴外人黃金錢之繼承人
    間所簽之協議書，原告庚○○係代理其他原告簽定，惟此協
    議書僅附有原始之略圖，沒有辦法履行。另系爭合約既約定
    可以請求分割，自然包括請求移轉所有權應有部分之義務在
    內。是縱使上開協議書有效成立，亦不影響原告本件請求，
    只是原告於取得系爭土地所有權應有部分後，再請求分割時
    ，被告得以此協議書之內容為抗辯而已。
三、證據：提出土地共有合約書影本1 份、訴外人黃萬來繼承系
    統表1 紙、戶籍登記簿1 紙、原告戶籍謄本6 紙、被告戶籍
    謄本1 紙、土地登記第二類謄本1 紙。
乙、被告方面：
一、聲明：
（一）駁回原告之訴。
（二）訴訟費用由原告負擔。
二、陳述：被告希望直接將系爭土地分割出一部後移轉該部分之
    土地所有權予原告公同共有，而不願意以移轉所有權應有部
    分之方式為之。且兩造與訴外人黃金錢之繼承人間已於本件
    訴訟中簽定協議書，協議系爭土地之分割方法，此為新的合
    意，取代原有之權利，故原告僅得以此協議書為請求。另系
    爭合約只有約定可以請求分割，並未約定可以請求移轉所有
    權應有部分。
三、證據：提出協議書暨所附分割略圖1 份、（協議後）兩造各
    所主張之分割圖2紙（均為影本）。
丙、本院依職權函查系爭土地判決分割登記之申請書，有桃園縣
    蘆竹地政事務所94年10月4 日蘆地登字第0940006957號函所
    附資料在卷。
    理    由
壹、本件原告起訴主張，原告之被繼承人即訴外人黃萬來與被告
    及訴外人黃金錢（已死亡），於63年11月9 日共同出資購買
    分割前系爭土地，信託登記予被告所有，並約定訴外人黃萬
    來與訴外人黃金錢之所有權應有部分各為8647.5/40320，被
    告之所有權應有部分則為5765/40320，而俟政府法令可辦理
    分割登記時，被告同意無條件依上開比例協助辦理分割，而
    定有系爭合約。現農地既已得分割移轉，且被告亦已因與另
    外之共有人分割而取得系爭土地所有權全部，則原告繼承訴
    外人黃萬來系爭合約之權利，自得請求被告移轉系爭土地所
    有權應有部分375/1000予原告公同共有，並以本件起訴狀繕
    本之送達兼為終止系爭合約意思表示之通知。而依民法繼承
    、系爭合約第1 條之約定及系爭合約終止後返還信託物請求
    權之法律關係，訴請判決如聲明所示等語。對被告抗辯所為
    之陳述則略以：兩造與訴外人黃金錢繼承人間所簽之協議書
    沒有辦法履行；另系爭合約既約定得請求分割，自然包括請
    求移轉所有權應有部分之義務在內；且縱使協議書有效成立
    ，原告仍得為本件請求等語。
貳、被告則以：被告希望直接將系爭土地分割移轉。且原告僅得
    以本件訴訟中兩造與訴外人黃金錢繼承人間所定協議書請求
    分割，另系爭合約並未約定可以移轉所有權應有部分等語，
    資為抗辯。
參、兩造不爭執之事實：
一、原告之被繼承人即訴外人黃萬來前與被告及訴外人黃金錢，
    於63年11月9 日共同出資購買分割前系爭土地，並約定被告
    之所有權應有部分為5765/40320，訴外人黃萬來與黃金錢之
    所有權應有部分則各為8647.5/40320之事實，有系爭合約1
    份附卷可稽（見本院卷第8 、9 頁）。
二、因系爭合約訂立時，分割前系爭土地屬農業區不能分割，故
    以被告名義辦理信託登記，並約定俟政府法令可辦理分割登
    記時，被告同意無條件出具一切過戶所需資料協助辦理之事
    實，亦有系爭合約之記載可按（見本院卷第8頁背面）。
三、嗣分割前系爭土地經其他共有人訴請裁判分割，而經本院以
    90年度訴字896 號民事判決准予分割確定，被告即依此確定
    判決取得系爭土地所有權全部且登記完竣，而若依系爭合約
    原定之比例，訴外人黃萬來信託登記予被告之部分，應為系
    爭土地所有權應有部分375/1000之事實，復有本院上開民事
    判決暨確定證明各1 份（見本院卷第39至45頁）、桃園縣蘆
    竹地政事務所94年10月4 日函附判決共有物分割登記申請書
    全案（見本院卷第30至77頁）、系爭土地登記謄本1 紙（見
    本院卷第18頁）在卷可證。
四、訴外人黃萬來於80年8 月6 日死亡，而原告係其全體繼承人
    ，依民法第1148條前段：「繼承人自繼承開始時，除本法另
    有規定外，承受被繼承人財產上之一切權利、義務。」之規
    定，原告自得繼承訴外人黃萬來依系爭合約所生之權利義務
    之事實，有訴外人黃萬來繼承系統表1 紙、除戶戶籍登記簿
    1 紙、原告戶籍謄本6 紙在卷可憑（見本院卷第10至17頁）
    。
五、原告已以本件起訴狀繕本之送達兼為終止系爭合約此信託契
    約之意思表示之通知，故系爭合約自已生終止之效力。
六、兩造於本件訴訟進行中，在訴訟外與訴外人黃金錢之繼承人
    簽定協議書，協議系爭土地之分割方法為如該協議書之附圖
    所示，且此協議書原告之部分係由原告庚○○代理全體為之
    ，訴外人黃金錢之繼承人部分則係由訴外人黃玉森代理全體
    為之，亦有協議書在卷可佐（見本院卷第86、104 頁）。
肆、兩造爭執要旨：
一、兩造與訴外人黃金錢之繼承人間於本件訴訟中簽定之協議書
    ，是否完全取代系爭合約所定之權利義務？而致原告僅得依
    此協議書向被告主張對系爭土地之權利？
二、原告可否依系爭合約第1 條之約定或終止系爭合約後之返還
    信託財產請求權，請求被告移轉系爭土地所有權應有部分
    375/1000予原告公同共有？
伍、法院之判斷：
一、關於前開協議書之效力及性質之部分：
（一）按「具協議書人：甲○○、黃金錢之繼承人：黃玉森，黃
      萬來之繼承人：庚○○等3 人協議就民國79年12月17日簽
      定土地共有合約書事，協議事項如左：一、現信託登記所
      有權人甲○○辦理分割為如附圖(1)(2)(3)。二、分割比例為
      (1)25% (2)37.5% (3)37.5% ，(1)由甲○○取得(2)由黃玉森取
      得(3)由庚○○取得（登記名義人由其指定）。三、分割完
      竣甲○○願無條件過戶給(2)(3)之指定人。」，上開協議書
      有明文約定（見本院卷第86頁）。依此約定內容可知，兩
      造與訴外人黃金錢之繼承人所協議者，在形式上而言，乃
      為系爭土地之分割方法，亦即形式上為訴訟外分割共有物
      之協議性質。
（二）惟兩造並未能舉證證明訴外人黃金錢之繼承人均已授權訴
      外人黃玉森代理簽訂上開協議書，則前開協議書之效力是
      否及於訴外人黃金錢之其餘繼承人，而得認為成立分割方
      法之協議，尚非無疑。
（三）縱使上開協議書確係原告庚○○兼為其餘原告之代理人，
      訴外人黃金錢之其餘繼承人亦授權訴外人黃玉森代理簽定
      ，而得認已生債權契約之效力。惟按各共有人，得隨時請
      求分割共有物，民法第823 條第1 項前段定有明文。顯見
      得請求分割共有物者，應以共有人為限，此係因分割共有
      物乃對於物之權利有所變動之處分行為之一種，是自以有
      處分權人即共有人始得為之，雖就訂立分割方法此協議而
      言，因其屬於債權行為，基於契約自由原則，苟不違反法
      律強行或禁止規定，固得自由為之，然非共有人間所成立
      之分割方法之協議，因內容之履行包括權利之變動，自屬
      無從履行。而原告及訴外人黃金錢之繼承人均尚未登記為
      系爭土地之共有人，足堪認定，則上開協議書即非「共有
      人全體」所訂立之分割方法之協議甚明，是其內容所指之
      處分行為，尚屬無從履行。
（四）然按解釋意思表示，應探求當事人之真意，不得拘泥於所
      用之辭句，民法第98條定有明文。上開協議書既屬被告欲
      直接履行系爭合約所定分割之約定，則探究訂約當事人之
      真意，應認上開協議書為分割方法之預約，亦即在原告及
      訴外人黃金錢之繼承人登記為系爭土地之共有人前，先預
      為訂立日後分割系爭土地之方法。惟既屬預約性質，且又
      係訂立在原告及訴外人黃金錢之繼承人取得系爭土地共有
      權利之前，自不能逕以之限制尚未成為系爭土地登記共有
      人之原告須於本件訴訟以上開協議書為請求。亦即上開協
      議書既為預約，即不能使系爭合約之原有約定效力消滅，
      否則原告或訴外人黃金錢之繼承人將淪為既不能於本件依
      系爭合約及繼承之法律關係為請求，又因未成為共有人而
      不能依上開協議書為分割之處分行為，其不合理甚明。
（五）綜上所述，上開協議書充其量既僅能視為兩造與訴外人黃
      金錢繼承人間之分割方法之預約，而不能影響系爭合約原
      有之效力，則被告所抗辯稱原告僅得依上開協議書請求乙
      節，洵無足採。
二、原告是否得依系爭合約第1 條之約定或終止系爭合約後之返
    還信託財產請求權，請求被告移轉系爭土地所有權應有部分
    ？
（一）按信託行為有效成立後，即以信託財產為中心，而有其獨
      立性，除當事人另有訂定外，不宜因自然人之委託人或受
      託人死亡、破產或喪失行為能力等情事而消滅，故信託法
      第8 條第1 項規定：「信託關係不因委託人或受託人死亡
      、破產或喪失行為能力而消滅。但信託行為另有訂定者，
      不在此限」。該法雖係於85年1 月26日始經公布施行，但
      上開規定，對於在該法施行前成立之信託行為，應仍得以
      之為法理而予以適用（最高法院91年度台上字第1022號裁
      判意旨參照）；又基於同一理由，現行信託法之其他規定
      ，對本件被告與原告之被繼承人黃萬來間性質上屬信託契
      約而訂立於信託法公布施行前之系爭合約，亦得以之為法
      理而適用之。
（二）再按信託利益全部由委託人享有者，委託人或其繼承人得
      隨時終止信託，信託法第63條第1 項另有明文。本件被告
      與原告之被繼承人黃萬來間之系爭合約，並未另有受益人
      之約定，則信託利益自全部由委託人即訴外人黃萬來享有
      ，是將上開規定以之為法理而適用，訴外人黃萬來之繼承
      人即原告自得隨時終止系爭合約。且原告復已以本件起訴
      狀繕本之送達為其終止系爭合約之意思表示之通知，故原
      告主張系爭合約已經終止之事實，尚屬有據。
（三）再按信託關係消滅時，信託財產之歸屬，除信託行為另有
      訂定外，依左列順序定之：(1)享有全部信託利益之受益人
      。(2)委託人或其繼承人，信託法第65條亦有明文。再按繼
      承人有數人時，在分割遺產前，各繼承人對於遺產全部為
      公同共有，民法第1151條復有明文。且按舊土地法第30條
      第1 項關於私有農地不得移轉為共有之規定，並已於89年
      1 月26日公布刪除，故私有農地已無不能移轉為共有之限
      制。而查，系爭合約並未約定受益人，又經終止而消滅，
      前已述及，揆諸上揭法律規定及說明，系爭合約委託人即
      訴外人黃萬來之繼承人即原告，於系爭合約終止後，請求
      被告將信託財產即系爭土地所有權之應有部分375/1000，
      移轉予原告全體公同共有，自亦有據。
（四）至被告雖抗辯稱系爭合約僅約定得請求分割，未約定得請
      求移轉所有權應有部分等語。惟非共有人者不得為分割共
      有物此處分行為，前已述及，則系爭合約所為「得請求分
      割」之約定，自應認包含「得請求移轉所有權應有部分」
      及「於受所有權移轉登記後並得請求分割」之意思在內。
      則本件原告僅請求移轉所有權應有部分，自未逾上開約定
      之範圍而為可採，是被告上開抗辯，尚有誤會，不影響本
      院所為前開認定之結果。
陸、從而，原告基於民法繼承之規定及系爭合約終止後之法律關
    係，請求被告移轉系爭土地所有權應有部分375/1000予原告
    公同共有，為有理由，應予准許。
柒、本件事證已臻明確，兩造其餘攻擊防禦方法及舉證，核於判
    決之基礎及結果無影響，無庸一一論列，附此敘明。
捌、本件原告係就單一聲明，同時主張系爭合約第1 條約定之請
    求權及系爭合約終止後返還信託財產之請求權此2 請求權基
    礎，並請本院擇一請求權為裁判，而為選擇合併（見本院卷
    第101 頁，95年1 月12日言詞辯論筆錄），雖選擇合併之意
    義，得認為「於同一訴訟程序以單一之聲明，主張二以上得
    兩立之給付請求權或形成權為訴訟標的，請求法院擇一訴訟
    標的，為同一內容之給付判決或同一法律關係之形成判決者
    。」（見王甲乙、楊建華、鄭健才合著民事訴訟法新論，89
    年7 月印行版第264 頁第9 行以下），惟實務上就選擇合併
    之認定，尚不以嚴格「不能兩立」之請求權或形成權為必要
    要件，此觀最高法院89年度台上字第602 號裁判意旨所示：
    本件上訴人起訴主張依不當得利之法律關係請求返還，嗣又
    主張依不當得利及買賣之法律關係合併請求。而第一審僅依
    買賣法律關係之訴訟標的為上訴人勝訴之判決。被上訴人不
    服上訴原審，則未經第一審裁判之不當得利之法律關係部分
    ，應隨同上訴部分移審於原審。此際，原審審判長應就上訴
    人究竟係請求就二法律關係均為裁判或擇一而為其勝訴判決
    ，行使闡明權，以了解其真意所在，如屬前者，則為競合訴
    之合併，如屬後者，則為選擇訴之合併，法院均應就二訴合
    併審理，於判決時如其中一訴有理由，即無庸就他訴為裁判
    ，如各訴均無理由，則應就各訴均為上訴人敗訴之判決；及
    87年度台上字第1493號裁判意旨所示：查上訴人係主張債務
    不履行損害賠償請求權或信託物返還請求權或契約解除回復
    原狀請求權或不當得利請求權等法律關係，聲明命被上訴人
    將其應得之系爭土地面積移轉登記返還，若不能移轉登記返
    還，應償還其相當市價之價額；關於「移轉登記」、「償還
    價額」二訴，上訴人並表明其係提起重疊、選擇合併之訴，
    原審亦述上訴人請求移轉登記『或』償還價額，則屬學說
    上所謂客觀選擇合併之訴等內容可知。故本院認為本件原告
    所為前開選擇合併之主張，尚無不可。而本院既已就其中系
    爭合約終止後返還信託財產之請求權為原告勝訴之判決，則
    就其餘訴訟標的，揆諸上揭說明，自無庸裁判，附此敘明。
據上論結，本件原告之訴為有理由，依民事訴訟法第78條，判決
如主文。
中    華    民    國    95    年    1     月    26    日
                      民事第二庭  法  官  張震武
右為正本係照原本作成
如對本判決上訴，須於判決送達後20日內向本院提出上訴狀
中    華    民    國    95    年    1     月    26    日
                                  書記官  李家


司法院資訊處製作；財團法人民間司法改革基金會備份。
